【裁判字號】    93,易,382
【裁判日期】    950110
【裁判案由】    偽造文書
【裁判全文】
臺灣高雄地方法院刑事判決               93年度易字第382號
公  訴  人  臺灣高雄地方法院檢察署檢察官
被      告  乙○○
            丁○○○
            庚○○○
            丙○○○
            戊○○
上五人共同
選任辯護人  蕭永宏律師
上列被告等因偽造文書案件，經檢察官提起公訴（92年度調偵字
第930 號），本院判決如下：
    主  文
乙○○共同連續明知為不實之事項，而使公務員登載於職務上所
掌之公文書，足以生損害於公眾及他人，處有期徒刑拾月。
丁○○○、庚○○○共同連續明知為不實之事項，而使公務員登
載於職務上所掌之公文書，足以生損害於公眾及他人，各處有期
徒刑捌月。
丙○○○、戊○○共同明知為不實之事項，而使公務員登載於職
務上所掌之公文書，足以生損害於公眾及他人，處有期徒刑柒月
。
    事  實
一、乙○○於民國81年間，分別以其所有坐落高雄縣美濃鎮○○
    段1535地號土地及同地段1536地號土地（下稱1535地號土地
    、1536地號土地）為擔保，向高雄縣美濃鎮農會（下稱美濃
    鎮農會）貸款新台幣（下同）400 萬元及380 萬元（下稱該
    筆780 萬元借款）；其又分別於83、84年間，以林慶育所有
    坐落高雄縣旗山鎮○○段284 、285 、286 、287 地號等4
    筆土地為擔保，向美濃鎮農會貸款合計1300萬元（下稱該筆
    1300萬元借款）。而丁○○○、庚○○○、丙○○○分別為
    乙○○之大姊、二姊、三姊，戊○○則為丁○○○之女兒。
    乙○○明知上開林慶育所有之廣福段284 、285 、286 、28
    7 地號等4 筆土地，曾於85年間由美濃鎮農會聲請法院強制
    執行，於第5 次減價拍賣仍無法拍定而由美濃鎮農會撤回執
    行，是該4 筆土地之價值顯不足供擔保其該筆1300萬元借款
    ，且其除上開1535、1536地號土地外亦無其他財產足以清償
    該筆借款，而恐美濃鎮農會就該筆1300萬元借款之債權，於
    1535、1536地號土地日後之強制執行程序中，就扣除該筆78
    0 萬元借款之本利暨違約金後之餘額，以普通債權參與分配
    ，竟趁其於89年2 月24日清償該筆780 萬元借款之利息、違
    約金，而由美濃鎮農會撤回對1535、1536地號2 筆土地之強
    制執行程序時（因乙○○自88年起未能如期清償該筆780 萬
    元借款之利息、違約金，美濃鎮農會即聲請對1535、1536
    地號土地強制執行），分別與丁○○○、庚○○○、丙○○○及戊○○為如下使公務員登載不實之行為：
  (一)乙○○、丁○○○及庚○○○均基於使公務員登載不實之概
    括犯意，乙○○明知與丁○○○、庚○○○及丙○○○間並
    無借貸關係存在，卻分別與丁○○○、庚○○○（就1535地
    號土地部分）及與丁○○○、丙○○○（就1536地號土地部
    分）間，共同基於使公務員登載不實之犯意聯絡，於89年2
    月29日，委由不知情之代書己○○，向高雄縣美濃地政事務
    所，先就1536地號土地分別虛偽設定權利價值為3000萬元之
    第2 順位抵押權予丁○○○（權利範圍為1/6）及 丙○○○
    （權利範圍為5/6）， 再就1535地號土地分別虛偽設定權利
    價值為1500萬元之第2 順位抵押權予丁○○○（權利範圍為
    1/3）、 庚○○○（權利範圍為2/3）， 致使職掌土地登記
    之美濃地政事務所承辦公務員，於89年3 月2 日先後將此不
    實之抵押權登載於職務上所掌之不動產登記簿上。
  (二)乙○○又明知與庚○○○、戊○○間並無買賣1536地號土地
    、1535地號土地之事實，仍分別與庚○○○、戊○○基於使
    公務員登載不實之犯意聯絡，先於89年6 月22日，委由不知
    情之代書己○○向美濃地政事務所，申請將1536地號土地以
    「買賣」為原因，移轉登記為庚○○○所有，使不知情之承
    辦人員信以為真，於同年6 月26日，將此不實之移轉原因登
    載在其職務上所掌之土地登記簿內；再於89年7 月10日，又
    委由不知情之代書己○○向美濃地政事務所，申請將1535地
    號土地同以「買賣」為原因移轉登記為戊○○所有，使不知
    情之承辦人員信以為真，於同年7 月11日，亦將此不實之移
    轉原因登載在其職務上所掌之土地登記簿內。
  (三)其等以上所為均足以生損害於該管地政機關對於土地登記之
    正確性、公信力及美濃鎮農會對債權追償之擔保性。
二、案經高雄縣政府警察局旗山分局報請台灣高雄地方法院檢察
    署檢察官偵查起訴。
    理  由
壹、程序方面：
    按被告以外之人於審判外之言詞或書面陳述，除法律有規定
    者外，不得作為證據，刑事訴訟法第159 條第1 項定有明文
    。又被告以外之人於審判外之陳述，雖不符前4 條之規定，
    而經當事人於審判程序同意作為證據，法院審酌該言詞陳述
    或書面陳述作成時之情況，認為適當者，亦得為證據，同法
    第159 條之5 第1 項定有明文。本件卷附之上開土地登記謄
    本、匯款單、相關金融單位之回函及所附資料、不動產買賣
    契約書、借據、利息違約金計算表等書證資料，係被告以外
    之人於審判外之書面陳述，而公訴人、被告等及其等辯護人
    ，就上開書面陳述均同意作為證據，本院並審酌前開書面陳
    述作成時之情況均屬正常，且與本案相關之待證事實具有關
    連性，認適當作為證據，依前開刑事訴訟法第159 條之5 第
    1 項之規定，認上開陳述均具有證據能力。
貳、認定犯罪之證據及論罪科刑之理由：
一、訊據被告5 人均矢口否認有何使公務員登載不實之犯行，被
    告乙○○辯稱：我確實有分別向丁○○○、庚○○○、丙○○○及戊○○借款500 萬元、600 萬元、1,300 萬元及100
    萬元，後因無法清償上開借款，才會將1535、1536地號土地
    設定抵押權予丁○○○、庚○○○及丙○○○作為擔保，後
    又將土地分別賣與庚○○○及戊○○以抵償債務等語。被告
    丁○○○及丙○○○均辯稱：我有借款給乙○○，後因他無
    力清償借款，才將土地設定抵押權給我作為擔保等語。被告
    庚○○○辯稱：我有借款給乙○○，後因他無力清償借款，
    才將土地設定抵押權給我作為擔保，後他又將1536地號土地
    以2,200 萬元賣給我，部分價金即用以抵償他欠我的債務等
    語。被告戊○○則辯稱：我有借款100 萬元給乙○○，因他
    無力清償，所以我以1,500 萬元向他購買1535地號土地，部
    分價金用以抵償上開債務等語。經查：
  (一)本件1535地號土地、1536地號土地原為乙○○所有，乙○○
    於81年間分別以上開土地向美濃鎮農會貸款400 萬元及380
    萬元，並分別設定權利價值各為720 萬元、600 萬元之第1
    順位最高限額抵押權為擔保，乙○○於89年2 月29日，委由
    代書己○○向美濃地政事務所，先就1536地號土地設定權利
    價值為3000萬元之第2 順位抵押權予丁○○○（權利範圍為
    1/6）及 丙○○○（權利範圍為5/6）， 再就1536地號土地
    設定權利價值為1500萬元之第2 順位抵押權予丁○○○（權
    利範圍為1/3）及 庚○○○（權利範圍為2/3）， 又於89年
    6 月22日，委由代書己○○向美濃地政事務所，申請將1536
    地號土地以買賣為原因移轉登記為庚○○○所有，於同年6
    月26日完成登記，再於89年7 月10日委由代書己○○向美濃
    地政事務所，申請將1535地號土地同以買賣為原因移轉登記
    為戊○○所有，於同年7 月11日完成登記等情，為被告5 人
    所自承，並有1535、1536地號土地之抵押權登記申請書、所
    有權移轉登記申請書、土地登記謄本各1 份在卷可稽，洵堪
    認定。
  (二)乙○○固辯稱：我確實有分別向丁○○○、庚○○○、丙○○○借款500 萬元、600 萬元、1300萬元無力清償，才將15
    35、1536地號土地設定第2 順位抵押權予其等作為擔保等語
    。惟查：
  1.乙○○於偵查中先供稱：我向丁○○○借500 萬元，是連同
    之前借的，她拿現金給我，10年間共借500 萬元，最後一次
    是她匯50萬元至我帳戶等語（見偵查卷第11頁），惟又改稱
    ：丁○○○借我的500 萬元有銀行的匯款紀錄，此500 萬元
    都是電匯給我的，匯入我農民銀行帳戶，因為我無法還款，
    所以才將土地設定抵押權給她等語（見偵查卷第20頁背面）
    。而丁○○○於警詢時供稱：乙○○向我借錢時間不記得，
    有10年時間，而借據是在89年4 月12日在高雄縣美濃鎮○○
    街36號所填具的等語（見警卷第5 頁），而於偵查中供稱：
    乙○○有向我借錢，已10幾年了，不記得借了多少，我都用
    現金給他，金額多少我忘了，未約定利息，錢是我自己標會
    及工作收入等語（見偵查卷第12頁），則被告2 人對於借款
    之交付方式究係交付現金或匯款、借款時間為何等重要之點
    ，所述差異甚大；且乙○○既稱向丁○○○借得款項500 萬
    元，數目非微，被告2 人對於究係於何時交付多少款項，竟
    無任何憑證可提出供本院參酌，顯與常情有違。
  2.乙○○於偵查中復供稱：我向庚○○○借款600 萬元，是10
    幾年來借的，她是用匯款方式借給我，最後一次匯款100 萬
    元給我（見偵查卷第11頁），惟庚○○○則稱：我借乙○○
    300 萬元，我拿現金給他，是分好幾次拿，最後一次借他約
    40至50萬元，我沒有匯款給他過，但向他買地時曾用我先生
    名義匯款給他（見偵查卷第12頁），則被告2 人所述之借款
    金額及付款方式顯南轅北轍，洵難採認。
  3.乙○○於偵查中亦供稱：我向丙○○○借款1300萬元，是10
    幾年來借的，最後一次匯給我350 萬元，她以前拿現金給我
    ，後來用匯款方式等語（見偵查卷第11頁背面），丙○○○
    供稱：我借乙○○1300萬元，有的是現金，有的是匯款，我
    記不起來現金是給多少了，也忘記錢是從哪家銀行領出來的
    等語（見偵查卷第21頁），是被告2 人所述之借款金額雖相
    符，付款方式亦均供稱有給付現金及電匯方式，惟對於在何
    時、以何方式、交付多少金額等節，則均無法明確交代；且
    據被告2 人所稱借貸之金額高達1300萬元，又非一次給付，
    而係10幾年來陸續積欠之款項，則縱使被告2 人為姊弟關係
    ，衡情亦不可能完全無任何付款單據或帳目紀錄，是被告2
    人上開所述，亦難採信。
  4.乙○○又提出其向丁○○○、庚○○○、丙○○○借款而書
    立之借據3 紙、其所開立如附表1 所示之本票14紙及如附表
    2 所示之匯款回條15紙，作為其確有向丁○○○、庚○○○
    及丙○○○借款之證明。惟乙○○、丁○○○、庚○○○、
    丙○○○於警詢、偵訊及本院審理中，均迭稱其等間之借款
    乃係10幾年來陸陸續續所借，且大部分均以現金交付，未留
    有匯款單據等語，業如前述；而如附表2 所示之各筆匯款，
    乃均係丁○○○、庚○○○、丙○○○於89年間所陸續、密
    集而大筆匯款至乙○○之帳戶內，則與其等上開供述已大相
    歧異。
  5.再就被告等人所開立之各帳戶於89年間資金往來狀況互相勾
    稽可知：
  (1)乙○○於89年2 月16日自其開設於美濃鎮農會帳戶（帳號：
    01036-2 號）轉提200 萬元及於89年2 月17日提領現金33萬
    元後，丙○○○即於翌日電匯230 萬元現款至乙○○前開美
    濃鎮農會之帳戶內（如附表2 編號3-1 所示匯款）。
  (2)乙○○於89年2 月24日又自其前開美濃鎮農會帳戶內提領現
    金300 萬元後，旋於同日有1 筆300 萬元之現金存入丙○○○開設於土地銀行美濃分行之帳戶（帳號：036826號）內，
    丙○○○即於89年2 月29日自該帳戶匯款300 萬元至乙○○
    開設於農民銀行美濃分行之帳戶（帳號：70264-3 號）內（
    如附表2 編號3-2 所示匯款）。
  (3)乙○○於89年3 月1 日自其前揭農民銀行美濃分行帳戶內提
    領現金200 萬元後，旋於同日有1 筆200 萬元之現金存入蕭
    永乾即庚○○○之夫開設於美濃鎮農會（帳號：0000000 號
    ）之帳戶內，蕭永乾即於翌日自該帳戶提領200 萬元後，電
    匯200 萬元至乙○○上開農民銀行美濃分行之帳戶內（如附
    表2 編號2-1 所示匯款）。
  (4)乙○○於89年3 月15日自其開設於彰化銀行旗山分行帳戶（
    帳號：265665號）內提領現金300 萬元後，翌日即有1 筆20
    0 萬元之現金存入丙○○○開設於高新銀行美濃分行帳戶（
    帳號：0000000 號）內，有1 筆100 萬元之現金存入丁○○○開設於農民銀行美濃分行（帳號：870428號）之帳戶內，
    丙○○○即於89年3 月20日自該帳戶提領200 萬元後電匯至
    乙○○農上開農民銀行美濃分行之帳戶內，丁○○○亦於89
    年3 月24日自該帳戶內提領100 萬元後電匯至乙○○前揭彰
    化銀行旗山分行之帳戶內（如附表2 編號1-2 、3-3 所示匯
    款）。
  (5)89年4 月7 日有1 筆250 萬元之現金存入丁○○○前開農民
    銀行美濃分行之帳戶內，丁○○○即於89年4 月10日提領25
    0 萬元並電匯至乙○○前揭彰化銀行旗山分行之帳戶內（如
    附表2 編號1-3 所示匯款）
  (6)乙○○又於89年4 月11日自其前揭彰化銀行旗山分行帳戶內
    提領現金250 萬元後，旋於同日有1 筆200 萬元之現金存入
    蕭永乾上開美濃鎮農會之帳戶內，翌日有1 筆50萬元之現金
    存入丙○○○開設於旗山鎮農會之帳戶內，蕭永乾即於89年
    4 月11日、4 月12日自該帳戶各提領100 萬元後，於提款當
    日再電匯100 萬元至乙○○上開農民銀行美濃分行之帳戶內
    （如附表2 編號2-2 所示匯款）。
  (7)乙○○於89年4 月20日自其前揭彰化銀行旗山分行帳戶內提
    領現金100 萬元後，丙○○○即於89年4 月24日電匯100 萬
    元現金至乙○○前揭彰化銀行旗山分行之帳戶內（如附表2
    編號3-4 所示匯款）。
  (8)乙○○復於89年5 月3 日、5 月5 日分別自前揭彰化銀行旗
    山分行帳戶內提領現金120 萬元、80萬元後，5 月5 日、5
    月9 日即分別有95萬元、105 萬元之現金2 筆存入蕭永乾上
    開美濃鎮農會之帳戶內，蕭永乾並於89年5 月6 日、5 月16
    日提領95萬元、105 萬元，後電匯至乙○○上開農民銀行美
    濃分行之帳戶內（如附表2 編號2-2 、2-4 所示匯款）。
  (9)乙○○再於89年5 月24日、5 月31日分別自前揭彰化銀行旗
    山分行帳戶內提領現金80萬元、20萬元後，6 月12日即有1
    筆100 萬元存入丁○○○上開農民銀行美濃分行之帳戶內，
    丁○○○並於89年6 月14日提領100 萬元後，電匯至乙○○
    前揭彰化銀行旗山分行之帳戶內（如附表2 編號1-4 所示匯
    款）。
    此有彰化銀行旗山分行94年8 月11日彰旗字第1526號函附之
    現金存款或提款或換超逾100 萬元登記簿影本2 份、美濃鎮
    農會94年8 月16日美鎮濃信字第94000469號函附之現金存款
    或提款或換超逾100 萬元登記簿影本1 份、乙○○美濃鎮農
    會帳戶、農民銀行美濃分行、彰化銀行旗山分行之往來交易
    明細表、丙○○○高新銀行美濃分行、土地銀行美濃分行、
    美濃鎮農會、旗山鎮農會之往來交易明細表、蕭永乾美濃鎮
    農會之往來交易明細表、丁○○○農民銀行美濃分行之往來
    交易明細表各1 份在卷可稽。由上開資料可知，乙○○由自
    己之帳戶提領大額現金同日或數日後，丁○○○、蕭永乾（
    即庚○○○之夫）、丙○○○之帳戶內即有資金匯入，且金
    額與乙○○提領之金額均大致相符，而丁○○○、蕭永乾、
    丙○○○又均旋將同此數目之金額電匯至乙○○之帳戶內，
    足見被告間上開資金往來顯係為製造彼等間有借貸關係之假
    象。且乙○○提出丙○○○匯款至其帳戶之6 張匯款單金額
    總計係1180萬元，亦與丙○○○稱其借款1300萬元與乙○○
    等語有所不符，此均足證被告並無向丁○○○、庚○○○、
    丙○○○借款之事實。
  6.再乙○○就1353地號土地為丁○○○、庚○○○設定權利價
    值為1500萬元之第2 順位抵押權（其中丁○○○權利範圍為
    1/3 即500 萬元，庚○○○權利範圍為2/3 即1000萬元），
    就1536地號土地為丁○○○、丙○○○設定權利價值為3000
    萬元之第2 順位抵押權（其中丁○○○權利範圍為1/6 即50
    0 萬元、丙○○○權利範圍為5/6 即2500萬元），是上開抵
    押權設定之權利價值與丁○○○、庚○○○、丙○○○前揭
    所稱借款與乙○○之金額差距甚大，且其等所設定者又非最
    高限額抵押權，益可證上開抵押權乃係雙方通謀所虛偽設定
    ，實際丁○○○、庚○○○及丙○○○並無借款與乙○○之
    事實。
  7.綜上，乙○○與丁○○○、庚○○○及丙○○○實質上彼此
    間並無金錢借貸之事實，是並無設定上開抵押權之真意，應
    堪認定。
  (三)乙○○又辯稱：我確實有將1535地號土地、1536地號土地賣
    與戊○○、庚○○○等語。經查：
  1.戊○○固供稱：我是以1500萬元之價格向乙○○購得1535地
    號土地，扣除乙○○之前欠我的錢及設定抵押權所擔保之貸
    款後，我實際交付250 萬元給乙○○，除買賣定金40萬元付
    現外，其餘210 萬元分4 期匯款給他等語（見警卷第10頁）
    ，而庚○○○則供稱：我是以2200萬元之價格向乙○○購得
    1536地號土地，扣除乙○○之前欠我的錢及向農會貸款的錢
    外，我實際再交付325 萬元給乙○○，除買賣定金25萬元付
    現外，其餘300 萬元分5 期匯款給他等語（見警卷第7 頁）
    ，並提出買賣契約書2 份、戊○○匯款與乙○○之匯款單5
    紙、庚○○○之夫蕭永乾匯款與乙○○之匯款單影本5 紙為
    證。
  2.惟戊○○既可確定其多年來陸續借與乙○○之金錢總額恰為
    100 萬元，足見其就借款之金額、時間應有清楚之紀錄或記
    憶，惟其就借款之數額及時間卻無法明確交代或提出任何相
    關單據為證，則其是否確有借款100 萬元與乙○○一節，已
    非無疑；而庚○○○與乙○○間並無借款之事實，亦據本院
    認定如前。再戊○○與本院審理時供稱：我於88、89年間在
    電子工廠上班，年薪約2 、3 萬，當時我名下尚有1 間房子
    ，該房屋也有設定抵押權，我是以1000萬元向乙○○買得15
    35地號土地，乙○○有跟我說他跟農會借款400 萬元，過戶
    前有大約看了一下土地權狀，但不是很清楚等語；而庚○○○於本院審理時則稱：我當時是擔任家管，名下並無財產，
    買賣前並未看過土地權狀及謄本，不清楚該筆土地上是否有
    設定抵押權等語（均見本院94年12月27日審判筆錄）；是戊○○及庚○○○於當時之經濟狀況均非甚為富裕，而據其等
    所稱向乙○○購買1535、1536地號土地之價格又均係上千萬
    元，價值不斐，衡情應不至於草率決定購買，惟1535地號土
    地於買賣契約書上係約定以1500萬元購買，而戊○○於本院
    審理時卻供稱係以1000萬元購買，而庚○○○更供稱：我不
    清楚拿多少錢給乙○○等語（同見上開審判筆錄），且其等
    均供稱於購買土地前並未詳細看過土地權狀及謄本等語，顯
    與一般人土地買賣交易之常情有違。
  3.且1535地號土地上除由美濃鎮農會設定720 萬元之最高限額
    抵押權（實際借款400 萬元）外，尚有設定高達1500萬元之
    第2 順位抵押權，而依第2 順位抵押權人即丁○○○及庚○○○上開所述，乙○○尚積欠其等總計1100萬元未清償，而
    1536地號土地上除由美濃鎮農會設定600 萬元之最高限額抵
    押權（實際借款325 萬元）外，尚有設定高達3000萬元之第
    2 順位抵押權，而依第2 順位抵押權人即丁○○○及丙○○○上開所述，乙○○尚積欠其等總計1800萬元未清償，且15
    35、1536地號土地於90年7 月之公告現值各為1523餘萬元、
    1968餘萬元，有土地登記謄本2 份在卷可稽，是1535、1536
    地號土地上所設定之抵押權權利價值已高於土地公告現值，
    而戊○○及庚○○○竟均於1535、1536地號土地上尚設定高
    額抵押權之狀況下，同意乙○○以該2 筆土地抵償先前積欠
    之債務外另再給付金錢與乙○○，顯與常情有悖。
  4.再乙○○固提出其與戊○○及庚○○○間所訂定之買賣契約
    書2 份為證，其上並約定房屋買賣價金之付款方式及由買受
    人承受抵押債務之旨；惟證人即代書己○○證稱：因為乙○○有向戊○○、庚○○○借款，無力清償，所以把土地過戶
    給她們抵償債款，他們表示在契約書簽訂前就已經有借款了
    ，契約書上是約定如何還款，他們在我家說有借錢給乙○○
    等語（見本院94年12月27日審判筆錄），即與戊○○及庚○○○辯稱其等於買受上開土地後還有陸續交付買賣價金一節
    有所不符，且證人亦未親自目睹戊○○、庚○○○確有將買
    賣價金交付乙○○，僅係聽聞被告等所述有借款及交付價金
    一事，是亦難憑該2 份買賣契約書遽認乙○○有將1535、15
    36地號土地實際賣與戊○○、庚○○○之事實；至庚○○○
    所提出互助會單2 紙，乃分別係87年7 月及88年4 月間，由
    其夫蕭永乾所參加之互助會，難認與本件1536地號土地之買
    賣有何關連，亦難據此為有利於其之認定。是以，戊○○、
    庚○○○與乙○○間，應均無買賣1535、1536地號土地之事
    實，而係為協助乙○○脫產方與乙○○基於犯意聯絡，以「
    買賣」此不實原因向地政機關為不動產移轉之登記。
  (四)綜前，乙○○與丁○○○、庚○○○、丙○○○間通謀共同
    向地政機關設定上開抵押權，然實質上並無借錢之事實，乙○○與戊○○、庚○○○間亦無買賣1535、1536地號土地之
    事實，卻以「買賣」之不實原因向地政機關為不動產移轉之
    登記，此均足生損害於地政機關對於土地登記之正確性。又
    乙○○另於83、84年間，以林慶育所有坐落高雄縣旗山鎮○○段284 、285 、286 、287 地號等4 筆土地為擔保，另向
    美濃鎮農會貸款合計1300萬一節，有美濃鎮農會提出之借據
    2 紙、上開土地之登記謄本4 份在卷可稽；後因乙○○無力
    清償該筆1300萬元借款，美濃鎮農會曾於85年間以抵押權人
    身分向法院聲請拍賣上開4 筆土地，而該4 筆土地於第5 次
    拍賣之拍賣最低價額僅餘892 萬元，且土地上有豬舍、魚池
    、污水處理槽等設施，拍定後不點交等情，有本院85年執字
    第266 號民事執行處通知1 份附卷可查，足見該4 筆土地於
    85年間即已不足清償乙○○該筆1300萬元借款。再該4 筆土
    地於90年7 月之土地公告現值合計為1358萬餘元，惟乙○○
    於89年2 月間就該筆1300萬元借款未清償之本金、利息及違
    約金合計已達2125餘萬元，此有該4 筆土地之土地登記謄本
    及美濃鎮農會提出之利息違約金計算表1 份在卷可參，足見
    該4 筆土地之價值顯不足清償乙○○該筆1300萬元借款之本
    金、利息及違約金。又乙○○就該筆780 萬元借款至89年7
    月間之本金、利息暨違約金合計未逾800 萬元，有上開利息
    違約金計算表附卷可憑，而1535、1536地號土地於90年7 月
    之公告現值合計近3500萬元，業如前述；是美濃鎮農會就該
    筆1300萬元借款之債權，顯可於1535、1536地號土地日後之
    強制執行程序中，就扣除該筆780 萬元借款之本利暨違約金
    後之餘額，以普通債權參與分配，然乙○○卻與丁○○○、
    庚○○○、丙○○○設定虛偽之第2 順位抵押權，甚將1535
    、1536地號土地以「買賣」之不實原因移轉登記至戊○○、
    庚○○○名下，而乙○○又無其他財產足供清償該筆1300萬
    元借款，顯足生損害於美濃鎮農會就債權追償之擔保性。
  (五)綜上所述，本件事證明確，被告5 人之犯行堪以認定。
二、核被告5 人所為，均係犯刑法第214 條之使公務員登載不實
    文書罪。乙○○、丁○○○、庚○○○就1535地號土地虛偽
    設定抵押權部分，乙○○、丁○○○、丙○○○就1536地號
    土地虛偽設定抵押權部分，有犯意聯絡及行為分擔，乙○○
    與戊○○、庚○○○分別就將1535、1536地號土地以買賣之
    不實原因辦理所有權移轉登記部分，亦有犯意聯絡及行為分
    擔，均應論以共同正犯。被告5 人利用不知情之土地代書己○○為前揭犯行，係間接正犯。被告乙○○、丁○○○、庚○○○先後多次使公務員登載不實之犯行，時間緊接，方法
    相同，觸犯構成要件相同之罪名，顯均係基於概括犯意反覆
    為之，皆應依連續犯規定論以一罪，並依法加重其刑。爰審
    酌被告乙○○恐其上開不動產可能遭債權人查封拍賣，與被
    告丁○○○、庚○○○、丙○○○共謀設定虛偽不實之抵押
    權登記，又與戊○○、庚○○○以買賣之不實原因就上開土
    地為之所有權移轉登記，致地政機關之承辦公務員將此不實
    之事項登載於職務上所掌之公文書上，足以生損害土地登記
    之正確性及美濃鎮農會債權追償之擔保性，犯後又飾詞卸責
    ，態度不佳等一切情狀，各量處如主文所示之刑，以資懲儆
    。
據上論斷，應依刑事訴訟法第299 條第1 項前段，刑法第28條、
第56條、第214 條，罰金罰鍰提高標準條例第1 條前段，判決如
主文。
本案經檢察官甲○○到庭執行職務。
中    華    民    國    95    年    1     月    10    日
                  刑事第十五庭  審判長法  官  唐照明
                                      法  官  陳筱蓉
                                      法  官  盧怡秀
以上正本證明與原本無異。
如不服本判決，應於判決送達後10日內，向本院提出上訴狀。
中    華    民    國    95    年    1     月    11    日
                                      書記官  林秀珍
附表一：
┌──┬────┬─────┬──────┬───────┐
│編號│受款人  │發票人    │發票日      │面額（新台幣）│
├──┼────┼─────┼──────┼───────┤
│1   │丁○○○│乙○○    │89年2月14日 │500,000元     │
│    │        │          │89年3月24日 │1,000,000元   │
│    │        │          │89年4月11日 │2,500,000元   │
│    │        │          │89年6月14日 │1,000,000元   │
├──┼────┼─────┼──────┼───────┤
│2   │庚○○○│乙○○    │89年2月16日 │1,000,000元   │
│    │        │          │89年3月2 日 │2,000,000元   │
│    │        │          │89年4月11日 │1,000,000元   │
│    │        │          │89年5月6 日 │950,000元     │
│    │        │          │89年5月16日 │1,050,000元   │
├──┼────┼─────┼──────┼───────┤
│3   │丙○○○│乙○○    │89年2月17日 │3,500,000元   │
│    │        │          │89年2月29日 │3,000,000元   │
│    │        │          │89年3月20日 │2,000,000元   │
│    │        │          │89年4月24日 │1,900,000元   │
│    │        │          │89年5月2 日 │2,600,000元   │
└──┴────┴─────┴──────┴───────┘
附表二：
┌──┬────────┬────────┬───────┬──────┐
│編號│匯款人          │受款人乙○○之行│匯款金額      │匯款日期    │
│    │                │庫及及帳號      │              │            │
├──┼────────┼────────┼───────┼──────┤
│1-1 │丁○○○電匯    │彰化銀行旗山分行│500,000元     │89年2 月14日│
│    │                │帳號26566-5 號  │              │            │
├──┼────────┼────────┼───────┼──────┤
│1-2 │同上            │同上            │1,000,000元   │89年3 月24日│
├──┼────────┼────────┼───────┼──────┤
│1-3 │同上            │同上            │2,500,000元   │89年4 月10日│
├──┼────────┼────────┼───────┼──────┤
│1-4 │同上            │同上            │1,000,000元   │89年6 月14日│
├──┼────────┼────────┼───────┼──────┤
│2-1 │蕭永乾（庚○○○│農民銀行美濃分行│2,000,000元   │89年3月2 日 │
│    │之夫）電匯      │帳號70264-3 號  │              │            │
├──┼────────┼────────┼───────┼──────┤
│2-2 │同上            │同上            │1,000,000元   │89年4月11日 │
├──┼────────┼────────┼───────┼──────┤
│2-3 │同上            │同上            │950,000元     │89年5月6 日 │
├──┼────────┼────────┼───────┼──────┤
│2-4 │同上            │同上            │1,050,000元   │89年5月16日 │
├──┼────────┼────────┼───────┼──────┤
│3-1 │丙○○○電匯    │美濃鎮農會      │2,300,000元   │89年2月17日 │
│    │                │01036-2 號      │              │            │
├──┼────────┼────────┼───────┼──────┤
│3-2 │丙○○○、自土地│農民銀行美濃分行│3,000,000元   │89年2月29日 │
│    │銀行美濃分行帳號│帳號702643號    │              │            │
│    │036826號轉帳    │                │              │            │
├──┼────────┼────────┼───────┼──────┤
│3-3 │丙○○○、自高新│同上            │2,000,000元   │89年3月20日 │
│    │銀行美濃分行帳號│                │              │            │
│    │0000000 號轉帳  │                │              │            │
├──┼────────┼────────┼───────┼──────┤
│3-4 │丙○○○電匯    │彰化銀行旗山分行│1,000,000元   │89年4月24日 │
│    │                │566500號        │              │            │
├──┼────────┼────────┼───────┼──────┤
│3-5 │同上            │同上            │900,000元     │89年4月24日 │
├──┼────────┼────────┼───────┼──────┤
│3-6 │同上            │同上            │2,600,000元   │89年5月2日  │
└──┴────────┴────────┴───────┴──────┘
附錄本判決論罪科刑法條：
中華民國刑法第214條(使公務員登載不實罪)
明知為不實之事項，而使公務員登載於職務上所掌之公文書，足
以生損害於公眾或他人者，處3 年以下有期徒刑、拘役或500 元
以下罰金。


司法院資訊處製作；財團法人民間司法改革基金會備份。
